臺灣高等法院臺中分院刑事判決　　　　　　　　　九十一年度上訴字第一六五五號
　　上　訴　人　臺灣台中地方法院檢察署檢察官
　　被　　　告　甲○○
右上訴人因違反公職人員選舉罷免法案件，不服臺灣臺中地方法院九十一年度訴字第
一０六七號中華民國九十一年八月二十一日第一審判決（起訴案號：臺灣臺中地方法
院檢察署九十一年度選偵字第七六號），提起上訴，本院判決如左：
    主      文
上訴駁回。
    理      由
一、公訴意旨略以：被告甲○○係臺中市議會第十五屆市議員第三選舉區（東南區）
    候選人，意圖使同選舉區候選人乙○○不當選，於民國九十一年一月九日，委託
    不知名之臺中市東南區自由時報派報業者，在當日臺中市東南區之自由時報夾報
    中以文字散布標題為：「打擊黑金－－永不妥協」、內容為：「此次參選的候選
    人－－陳先生，上屆以無黨籍身份參選市議員，由於該警官於任內之行為上有重
    大汙點而被撤職；市井傳言：其警官任內仗勢特權，以包賭而獲不法暴利，由於
    陳先生無法對此傳言做有力之說明，最後終於落選，此次市議員選舉，由於陳先
    生又捲土重來參選，其背景與污點，『克能』不得不挺身而出呼籲選民擦亮眼睛
    ，千萬別投錯了人。市井同時傳說『陳先生本欲以親民黨參選此屆市議員，其文
    宣、旗幟在未登記之前皆已印製親民黨黨徽，經其極力奔走，雖然經親民黨臺中
    市黨部籌備處審核通過，又親民黨中央黨部提名（原文宣誤繕為各）小組認可，
    然而卻經不過自命清高的宋楚瑜這關，宋楚瑜親自將陳先生之提名參選除名，以
    致陳先生又回歸以無黨籍身份參選』由此可知，陳先生之背景連宋楚瑜都懼怕，
    這種人格有污點瑕疵的候選人，聰明的選民別再浪費您的選票了。見義勇為、熱
    心服務祇求是非分明的『克能』才是您最佳選擇」等謠言及虛偽不實內容之文宣
    予不特定之臺中市東南區選民黃碧蓮、林溢裕等人，暗指市議員參選人乙○○品
    德、操守有問題，且雖通過親民黨臺中市黨部籌備處之提名，然卻因品德、操守
    問題而遭親民黨主席宋楚瑜親自除名，意圖使乙○○不當選，並足以生損害乙○
    ○及該選區選舉權人對候選人良窳之正確判斷，因認被告涉犯公職人員選舉罷免
    法第九十二條之罪嫌。
二、按犯罪事實應依證據認定之，無證據不得推定其犯罪事實，刑事訴訟法第一百五
    十四條定有明文。又言論自由為人民之基本權利，憲法第十一條有明文保障，國
    家應給予最大限度之維護，俾其實現自我、溝通意見、追求真理及監督各種政治
    或社會活動之功能得以發揮（大法官會議釋字第五０九號解釋參照），公職人員
    選舉罷免法第九十二條之罪，須行為人主觀上有使候選人當選或不當選之意圖，
    客觀上散布謠言或傳播不實之事始足成立。所謂謠言或不實之事，指虛構不實或
    虛偽訛詐之事。如誤認有該事實而加以散布或傳播，或所述非不實，僅表達之詞
    句較為簡略，因欠缺犯罪故意，即不成立本罪（以上法律意見，可參照最高法院
    九十年度台上字第五七八七號判決）。本件公訴人認被告涉有前開罪嫌，係以下
    列各點為依據：(一)臺中市第十五屆市議員第三選舉區（東南區）候選人中，姓陳
    、上屆曾以無黨籍身分參選，且擔任過警官者僅告訴人一人。(二)依據親民黨臺中
    市黨部函所載提名過程，可知告訴人雖未經親民黨提名參選（係報備參選），但
    未獲提名，確非因品德、人格問題而遭親民黨主席宋楚瑜親自除名。(三)被告自稱
    該文宣內容均係依據市井傳聞製作，並無證據足以證明文宣之內容為真實。(四)證
    人即臺中市東南區選民黃碧蓮、林溢裕等人證稱確在自由時報夾報中收到前開文
    宣品。(五)並有扣案之文宣品四百九十四份（含卷附一份）可資佐證。訊之被告甲
    ○○雖不否認印製前述文宣委請派報業者夾報散發之事實，但辯稱：該份文宣分
    成二部分，前面的部分有證據可以證明真實；後面提名程序部分，只是被告對於
    親民黨提名程序之誤解及對告訴人參選身分之質疑等語。
三、經查：
  (一)告訴人確因於任職高階警官期間，涉及在家中設局豪賭，而遭主管機關免職處分
    ，此已據被告於原審審理中提出剪報影本記明：「日前，高階警官乙○○涉及家
    中開賭，並索賭債，迅速為警政當局記兩大過撤職查辦：：：」（八十五年一月
    十二日中國時報第十三版，原審卷第三十九頁）、「涉在自家設局豪賭  被記兩
    大過免職  乙○○向警務處申請復審」「因涉嫌在自宅豪賭被記兩大過免職的前
    警務處專員乙○○，昨日透過律師，向警務處提出復審申請，希望能藉由復審申
    請還其清白：：：」（八十五年二月十七日中國時報第六版，原審卷第四十二頁
    ）、「警政署：處分乙○○  有具體證據」、「前警務處高階警官乙○○，日前
    召開記者會表示，該案調查無充足證據證明他違法失職，準備向警務處提出複審
    申請一事，警政署十七日為此表示，專案小組的確掌握相關的物證及人證，認定
    乙○○所稱『與洪賜福的債務非賭債』的說法不實，因而將他記兩大過免職」、
    「警政署表示，乙○○涉及設賭一案，由於他身為三線一星高階警官，對警譽和
    形象影響甚鉅，該署調查時特別慎重其事，不但組成專案小組著手調查，並由督
    察室主任蔣延遠親自擔任專案召集人經過一星期的調查搜證，發現乙○○的確有
    在家設局供人豪賭情事，行為有辱官箴，才會一次記兩大過：：：」（八十五年
    二月十八日中國時報第六版，原審卷第四十一頁），告訴人對於曾因住宅賭博遭
    處分之事，亦不否認；而報載周人蔘電玩弊案調查、審理，相關筆錄曾指出告訴
    人任職臺北市政府警察局少年警察隊隊長時，曾收受五十餘家賭博電玩業者集資
    二千萬元之賄款，此亦有剪報記載：「外傳涉入電玩弊案乙○○主動到案說明被
    拒」（八十五年五月二十四日中國時報第三版）、「電玩弊案  乙○○否認收賄
    」、「被記兩大過免職的前警務處專員乙○○，二十五日在臺北地方法院開庭審
    理周人蔘案時，當庭否認周人蔘調查筆錄，指他曾於臺北市警局少年隊長任內收
    受五十餘家賭博電玩業者集資兩仟萬元賄款情事：：：」（八十五年十一月二十
    六日中國時報第六版）。按被告文宣指涉告訴人「於（警官）任內之行為上有重
    大汙點而被撤職」、「其警官任內仗勢特權，以包賭而獲不法暴利」等各節，即
    使無法證明為真，惟一般國民之智識判斷，上述報載內容已足以使人認為告訴人
    之行為與「重大污點」、「包賭獲利」密切相關，被告因而製作文宣據以指涉上
    開內容，訴諸選民公斷，此項政治性言論，應受保障，尚難指為被告有散布謠言
    或不實事項之故意。
  (二)再者，親民黨臺中市黨部函稱：「本黨市議員提名作業程序，是由地方黨部舉薦
    委員，召開舉薦會議；將推薦名單呈報中央黨部，經中央黨部提名小組審查核定
    ；始發予政黨推薦書。本黨主席宋楚瑜先生並非提名小組成員，亦無介入提名作
    業」等語（九十一年度選他字第六四號卷第八頁），固然直指宋楚瑜先生並未參
    與、介入提名作業，惟親民黨之形象與宋楚瑜先生之形象高度重疊，記者並稱「
    宋楚瑜應正視『一人黨』迷思」、「外界謔稱，國民黨是全黨力挺連戰一人，親
    民黨卻是宋楚瑜一人扛起整個黨：：：」（本院卷九十年二月十二日中國時報剪
    報），而形成一般社會大眾普遍印象；且親民黨黨內初選時，告訴人為同選區民
    調之第二名，並經推薦陳報親民黨黨中央，但該黨顧及臺中市東南區婦女保障名
    額有二名，故僅提名同區民調第一名之人選及另一名婦女參選人，告訴人則「報
    准參選」；親民黨市黨部對外宣布提名人選時，並未提到為何讓告訴人「報准參
    選」而非「提名參選」之過程。且告訴人因未取得親民黨的推薦書，故以無黨籍
    身分參選（包括選舉公報上之黨籍欄亦登載為無黨籍），但文宣、旗幟、宣傳車
    均用親民黨的標誌等各節，業經告訴人於原審法院審理時陳述甚明（詳原審卷第
    五十八、六十、六十一頁），再者，被告所提出之聯合報九十一年一月四日十八
    版剪報影本亦報導稱：「乙○○低調參選」、「東南區市議員候選人乙○○獲得
    親民黨報准參選，他的競選總部全部漆上代表親民黨的橘色，文宣也用橘色底，
    並懸掛親民黨的黨旗：：：」（原審卷第八十七頁）。綜合上情，告訴人既為親
    民黨黨員，並以親民黨標誌使用於文宣、旗幟、宣傳車，但卻以無黨籍身分參選
    ，其中緣由轉折，實非外人所能探知。即使被告無法證明告訴人因人品關係而無
  法通知宋楚瑜先生之檢證而未獲提名，但被告因而質疑被告人品無法通過宋楚瑜
    先生之檢驗，亦合於一般國民智識判斷，此項言論同受保障，不能認為有何指摘
    、傳述不實事項之故意。
四、綜合前述以觀，本件尚無證據足以證明被告有何散布虛構、不實事項之犯罪之故
    意，依法自應為被告無罪之判決，原審依刑事訴訟法第三百零一條第一項規定，
    諭知被告無罪之判決，認事用法並無不合，檢察官上訴意旨認被告之文宣虛構事
    實，指摘原判決不當，為無理由，應予駁回。
五、依刑事訴訟法第三百六十八條，判決如主文。
本案經檢察官丙○○到庭執行職務。
中      華      民      國      九十一  年      十一    月      二十六  日
                                臺灣高等法院臺中分院刑事第十庭
                                      審判長法  官  林  照  明
                                            法  官  蔡  名  曜
                                            法  官  王      銘
右正本證明與原本無異。
如不服本判決應於收受送達後十日內向本院提出上訴書狀，其未敘述上訴之理由者並
得於提起上訴後十日內向本院補提理由書（均須按他造當事人之人數附繕本）。
                                            書記官  陳  妙  瑋
中      華      民      國      九十一  年      十一    月      二十七  日
                                                                        Ａ
